【裁判字號】    98,聲,557
【裁判日期】    980604
【裁判案由】    聲請監護處分
【裁判全文】
臺灣臺南地方法院刑事裁定               98年度聲字第557號
聲  請  人  臺灣臺南地方法院檢察署檢察官
被      告  甲○○○
                      之1
上列聲請人聲請監護處分案件（98年度聲字第8號），本院裁定
如下：
    主    文
甲○○○令入相當處所，施以監護壹年。
    理    由
一、按行為時因精神障礙或其他心智缺陷，致不能辨識其行為違
    法或欠缺依其辨識而行為之能力者，不罰；因第十九條第一
    項之原因而不罰者，其情狀足認有再犯或有危害公共安全之
    虞時，令入相當處所，施以監護，刑法第十九條第一項、第
    八十七條第一項分別定有明文；又檢察官依刑法第十九條第
    一項而為不起訴之處分者，如認有宣告保安處分之必要，得
    聲請法院裁定之，刑事訴訟法第四百八十一條第二項亦有明
    文規定。
二、本件聲請意旨略以︰被告甲○○○於案發當時受有「慢性精
    神分裂症」之影響，致不能辨識其行為違法，應認其行為不
    罰，業經臺灣臺南地方法院檢察署檢察官以九十七年度偵字
    第三八六一號為不起訴處分確定在案，然被告於鑑定當時，
    有明顯精神病性蹟象，情緒表達強烈並有焦慮傾向，且有自
    制力很弱及衝動性強之行為特質，建議被告需持續接受必要
    之精神科治療，並宜施以監護等情，有行政院衛生署嘉南療
    養院民國九十七年十一月十日嘉南司字第○九七○○○六六
    一二號函文所附精神鑑定報告書一件在卷可參，足認被告有
    再犯或有危害公共安全之虞。爰依刑法第八十七條第一項、
    第三項規定，聲請宣告令入相當處所，施以監護等語。
三、查被告與被害人張宗煌係夫妻，張雅雯則係被告與被害人之
    女，張雅雯於九十七年三月九日下午二時三十分許，前往被
    告與被害人位於臺南縣新營市○○街二九五巷四十一弄二十
    五號三樓之一住處，探望父母親時，發現被害人躺臥客廳地
    面，經撥叫救護車前往救護時，發現被害人已死亡，乃轉報
    警局處理，臺南縣警察局新營分局受理後，認被告涉有重嫌
    ，乃移送臺灣臺南地方法院檢察署偵辦。嗣檢察官偵查後，
    認被告雖否認有殺人犯行，辯以：被害人於案發當日早上以
    拳頭毆打伊手及頭部，後來伊就回房間休息，直到女兒張雅
    雯打電話要伊下樓抱小孩，伊從房間出來才發現被害人已經
    倒在地上云云。惟查，證人即大樓管理員蕭光僖於警詢中證
    述：案發當日自上午八時起至下午五時止，均未聽聞被告所
    住大樓有吵架聲，也無人來找過被害人等語。再經臺南縣警
    察局鑑識課前往案發地點勘查結果，現場門窗均無遭破壞侵
    入之跡象，現場有打鬥之痕跡，死者臉部有多處明顯傷痕，
    死者躺臥位置頭部左上方有嚴重凹陷之鋼杯（疑為兇器）及
    已遭扯斷佛珠項鍊散落於地等節，有臺南縣警察局新營分局
    報告書一件及現場照片數張在卷可參。另警方於現場浴廁浴
    缸上大臉盆內查扣之外套及長褲均沾有血跡，經鑑驗結果該
    血跡型別與被害人相同乙情，有臺南縣警察局鑑驗書一件存
    卷可稽。證人張雅雯復於偵查中結證稱：上揭散落已遭扯斷
    之佛珠係渠送給被告所配帶，而在浴室查扣之衣物均為被告
    平時所穿對語，足證被告有於案發當時持疑似鋼杯之鈍器朝
    被害人頭部揮擊之舉。參以被告及證人張雅雯均陳稱：被告
    與被害人感情不睦，被害人常會打罵被告等情，而依卷附現
    場照片及法務部法醫研究所鑑定報告書所示，被害人頭部及
    臉部多處遭堅硬有明顯稜角邊緣之鈍器所傷，造成被害人頭
    部嚴重瘀傷出血或開放性挫裂外傷，可徵被告上開行為有殺
    人之犯意。是被告基於殺人之犯意，持鈍器朝被害人頭部揮
    擊致死之犯行，足堪認定。然被告係罹患慢性精神分裂症之
    人，對於此次犯案，推測其在長期精神病性症狀影響，致其
    認知能力、現實辨識力與行為控制力均明顯受損，無法因應
    長期處於先生暴力相向的情境，而引發此次犯案，…以現有
    資料，就臨床精神檢查判斷被告因在犯案當時受到症狀直接
    影響，其妄想內容針對長期施暴之先生，已達到心神喪失之
    程度等情，有行政院衛生署嘉南療養院九十七年十一月十日
    嘉南司字第○九七○○○六六一二號函文所附精神鑑定報告
    書一份在卷可憑，足認被告於案發當時因受有「慢性精神分
    裂症」之影響，致不能辨識其行為違法，依刑法第十九條第
    一項規定，應認其行為不罰，而以九十七年度偵字第三八六
    一號為不起訴處分，未經再議而告確定之事實，有卷附之不
    起訴處分書可參。
四、次查，被告經檢察官囑由行政院衛生署嘉南療養院（下稱嘉
    南療養院）實施精神鑑定結果，被告除經診斷為慢性精神分
    裂病，其犯案當時因受到症狀直接影響，其妄想內容針對長
    期施暴之先生，已達到心神喪失之程度外，嘉南療養院更進
    一步建議被告需持續接受必要之精神科治療，並宜施以監護
    處分，有前揭司法精神鑑定報告書一份附卷足憑，則被告有
    刑法第十九條第一項所稱行為時因精神障礙致不能辨識其行
    為違法或欠缺依其辨識而行為之能力之情形，自堪認定。嗣
    本院依職權函詢嘉南療養院，被告目前是否仍持續在該院接
    受治療？治療情形為何？是否業已痊癒？有無再犯或危害公
    共安全之虞？及有無施以隔離監禁之必要？該院函覆本院稱
    ：「甲○○○女士自九十七年七月七日至本院住院，迄今仍
    持續在本院接受治療。個案目前在本院復健病房進行復健治
    療，無病識感，但可被動接受藥物治療及職能治療活動。個
    案目前仍易由生活中衍生出愛戀妄想，且易由愛戀妄想衍生
    出被害想法，針對其被害想法之對象易有謾罵之行為，平日
    亦頻繁於病室內大聲自語，內容多和其愛戀妄想及被害想法
    相關。個案目前無特定之妄想對象，評估其危害公共安全之
    危險性有下降，然因其目前仍易由生活中衍生出愛戀妄想且
    易由愛戀妄想衍生出被害想法，故依臨床判斷及推估，個案
    仍無法完全排除其危害公共安全之可能性，尤其涉及其妄想
    內容時。就精神醫療之考量，建議個案須於適當之精神醫療
    機構接受至少六個月之監護處分，並應長期接受精神科藥物
    治療」，有該院九十八年五月二十七日嘉南司字第○九八○
    ○○三五三三號函在卷可佐。準此，被告因具有刑法第十九
    條第一項之情形，經檢察官為不起訴處分確定，業如前述，
    而依嘉南療養院函覆內容及前揭司法精神鑑定告書所載，被
    告目前仍易由生活中衍生出愛戀妄想，且易由愛戀妄想出被
    害想法，是以，倘被告未能長期性、持續性接受精神科專業
    治療與照護，恐將導致偏差行為再度出現，實有再犯相類犯
    罪及危害公共安全之虞。從而，為使被告能接受妥適之治療
    與照護，以利其再度重返社會，並避免被告精神病化之行為
    對於其個人及社會造成難以預料之危害，以達防衛社會安全
    之目的，本院因認確有令被告入相當處所施以監護之必要，
    依首揭說明，聲請人聲請裁定令被告入相當處所施以監護，
    為有理由，應予准許。
五、依刑事訴訟法第四百八十一條第二項，刑法第八十七條第三
    項、第三項，裁定如主文。
中    華    民    國    98    年    6     月    4     日
                  刑事第十一庭  法  官  孫淑玉
以上正本證明與原本無異。
如不服本裁定，應於送達後5日內，向本院提出抗告狀（應附繕
本）。
                                書記官  方秀貞
中    華    民    國    98    年    6     月    4     日


司法院資訊處製作；財團法人民間司法改革基金會備份。
